臺北高等行政法院判決
                                      100年度簡字第236號
原      告　陳清秀
被      告　財政部臺北市國稅局
代　表　人　陳金鑑（局長）
上列當事人間綜合所得稅事件，原告不服財政部中華民國100年3
月9日台財訴字第09900516660號訴願決定，提起行政訴訟，本院
判決如下：
    主  文
原告之訴駁回。
訴訟費用由原告負擔。
　　事實及理由
一、原告主張：
    (一)關於兼任副教授支領鐘點費部分：
      1.原告97年5 月20日至97年12月31日止為兼任私立○○大
        學（下稱○○大學）法律學系副教授（每週利用夜間及
        周六假日授課合計4 小時），其與學校間之關係屬於委
        任關係，並非僱傭關係，其提供勞務之所得，應歸屬於
        執行業務所得，而非薪資所得。
      2.按有關稅法理論具有世界共通性，關於執行業務所得及
        薪資所得之區分，固然有其爭議，惟參考德國通說，作
        為附隨職業（副業）的講學活動的所得，通常歸類為獨
        立勞動所得，尤其是其講學活動每週僅有幾小時。例如
        法官業餘的講學活動、工程師在夜間技術學校之業餘的
        講學。德國稽徵實務上認為如果一個納稅人附隨業務的
        教學活動，僅佔一小部分，則可傾向於認為並未被固定
        納編入學校或教育機構，在此所謂一小部分，是指在個
        別的學校或教育機構每週平均授課時數不超過6 小時，
        在此情形，即可認為並非勞工，而是自由職業者（參照
        德國薪資所得稅準則第68條，LStR 68 ，Zu, §19
        EStG. ）。
      3.按財政部74年4 月23日臺財稅第14917 號函釋誤將學校
        兼任教師所支領之鐘點費改列為「薪資所得」，而未歸
        類於執行業務所得範圍，抵觸所得稅法第14條規定，應
        不予適用。原處分及訴願決定顯然適用該違法解釋令函
        進行課稅，於法不合。
      4.由於原告並未記帳及保存相關憑證，因此請准予比照著
        作人按照30%費用扣除，而以70%計算執行業務所得。
    (二)關於專任副教授支領服務報酬部分：
      1.按教師法第22條、大學法第21條之規定，可知大學教師
        擔負有進修、研究與其教學有關之知能之義務，為能履
        行該義務，必須經常進行研究，以獲得更高深專業知識
        ，提供教學研究使用。
      2.原告自97年1 月1 日至97年5 月19日止擔任專任副教授
        ，依法必須進修、研究與其教學有關之知能之義務，因
        此，原告為研究教學必需自費購買相關稅法及行政法等
        各類有關法學外國圖書資料（目前國內圖書館設備藏書
        普遍不足，無法因應大學教師之教學研究所需）、影印
        相關文獻資料及自費購買電腦設備以供教學、研究使用
        ；另外，為能提昇研究發展能量，也必需自費聘任助理
        （現行法令並未提供公費助理制度，而國科會補助研究
        雖有提供研究助理，但並非每位教師均可獲得補助，因
        此，仍非常態性研究助理），協助整理相關研究教學資
        料。
      3.按教師進修研究獎勵辦法（93年1 月15日修正發布）第
        3 條規定，教師研究學習範圍包括國內外機構。另按教
        育基本法第2 條規定，大學教師必須培養大學生具有國
        際視野之國際觀。因此，基於國際化潮流，為培養國際
        觀以因應教學研究所需，大學教師也經常必須自費參加
        國際性學術研討會之交流研究會議，參訪國際學術研究
        機構，以終身學習，提供國際上最新知識給學生參考學
        習，其參加國際會議及訪問研究經費，也構成教師重大
        財務負擔。
      4.由上述可知，固然大學教師每月支領固定報酬，或有因
        此誤認其並未承擔工作費用及風險，但大學教師因應教
        學研究所投入之人力（研究助理費用）物力（圖書設備
        費用及參加國際會議之費用）所費不貲，可見其亦承擔
        相當比例之提供勞務成本費用，也承擔工作風險（例如
        大量購買書籍可能導致當年度所得甚低），因此其提供
        勞務之所得種類，相當於執行業務者之所得性質。此猶
        如律師每一個審級代理或辯護服務，收取當事人固定報
        酬，但仍應定性為執行業務所得之法理相同。
      5.可見大學教師為獲得該項研究教學收入，必需自行負擔
        相關成本費用，並非毫無任何費用支出，故歸類為執行
        業務所得，較符合量能課稅原則，而准予減除相關成本
        費用，以符合淨額所得課稅原則，並鼓勵教師從事研究
        ，提昇我國學術研究水準。
      6.又按憲法第165 條規定，足見憲法對於教育工作者之生
        活及待遇，特別明定應予以保障，倘若不准減除其提供
        勞務所投入之成本費用，僅單純以收入作為課稅所得課
        稅，明顯違反淨額所得課稅原則，勢必影響教育工作者
        之生活與待遇。且與其他執行業務者可減除成本費用相
        比較，需更高度之專業知識謀生之大學教師將處於更不
        公平且不利之稅法上待遇，與憲法特別保障教師之精神
        有違。故基於法律規定之合憲性解釋，應認為大學教師
        提供勞務之所得，應歸屬於執行業務所得，准予扣除必
        要費用，方符合憲法第7 條之課稅公平原則與第165 條
        規定。故本件原告之教學服務報酬應扣除30% 費用，即
        新台幣（下同）172,151 元，該筆執行業務所得額為
        401,686元。
    (三)退步言之，大學教師之薪資所得也應准予列舉扣除必要費
      用：
      1.由於大學教師之研究及講學之相關成本費用較高，如果
        僅按照薪資所得特別扣除額計算成本費用，也顯失公平
        。因此本件大學教師類型之所得，仍應比照著作人及律
        師等執行業務者之同業費用標準30% 計算費用。所得稅
        法有關薪資所得之概算扣除金額僅具有「推定」作用，
        在特殊類型之薪資所得，仍應作不同之處理，始符合量
        能課稅之公平負擔原則。
      2.德國所得稅法第2條第2項第2款及第9條第1項第1句規定
        ，薪資收入扣除必要費用後，始為薪資所得，亦即其收
        入超過其必要費用之餘額，為非獨立勞動所得，准予其
        必要費用「實額扣除」。其必要費用乃是基於勞動關條
        之原因所發生之各項支出，亦即為取得、確保及維持薪
        資所得所發生之各項費用，得予以扣除。尤其是包括下
        列支出：1.勞工由於執業土關係而發生雙重的家庭生計
        之必要的額外支出負擔。2.工作手段之費用，例如工作
        工具以及典型工作制服。3.在住宅與工作地點問之交通
        費用採概算費用（定額費用）扣除。上述已經發生之必
        要費用可以經釋明而准予扣除。但基於簡化稽徵行政之
        理由，如果未主張必要費用或較低的必要費用時，則至
        少可扣除必要費用之概算金額，每年920歐元（Birk,
        Steuerrecht,10.Auf1.，2007，S.234，Rn.682.）。
      3.德國聯邦憲法法院於西元2008年12月9 日裁判宣告德國
        聯邦所得稅法第9 條關於不准勞工申報減除21公里以內
        之交通費用（指住宅與工作地點間在21公里以內之往返
        交通費。但超過21公里之往返交通費，仍屬於獲得收入
        之必要費用，得准予扣除）之規定違憲，理由是欠缺憲
        法上可支持之理由（為增加稅收之財政收入目的而不准
        扣除費用，並非正當理由），違反憲法上平等原則所要
        求之稅法上量能課稅及客觀淨額所得原則，並課予立法
        者義務，應重新立法，並追溯既往自西元2007年1 月1
        日起排除該違憲狀態。
      4.我國對於薪資所得者，雖然原則上僅承認概算費用扣除
        ，並末一般性的承認實額費用額扣除，但在大學教師等
        特殊類型之提供勞務所得的情形，既然其費用支出龐大
        ，與一般薪資所得極少支出成本費用不同，應可認為現
        行所得稅法第14條關於薪資所得規定之法律漏洞（應予
        差別處理而未差別處理），而應類推適用所得稅法第14
        條關於執行業務所得規定處理，較為公平。否則，在大
        學教師之類型，如果有特別重大費用支出，也均不得扣
        除時，則有關所得之計算，將明顯違反客觀淨額所得課
        稅原則，並與其他種類之所得者（准予實額扣除）處於
        不公平的差別符遇，而構成違憲。故基於所得稅法第14
        條關於薪資所得規定之合憲性解釋，應認為大學教師之
        所得應直接歸屬於執行業務所得或至少應類推適用執行
        業務所得之計算規定，以符合量能課稅原則云云。
    (四)提出本件原處分、訴願決定書等件影本為證。
    聲明：訴願決定、復查決定及原處分均撤銷。
          訴訟費用由被告負擔。
二、被告辯稱：
    (一)查民法上勞務契約之分類，或可用以比擬說明薪資所得與
      執行業務所得之區別，惟稅法畢竟不同於民法，非僅依民
      法規定契約類型據以率斷稅法上所得性質。所謂薪資所得
      係指基於職務關係提供勞務換取報酬，不必負擔盈虧之責
      者，除有特別規定外（例如稿費、講演之鐘點費），均為
      薪資所得；稅法稱執行業務所得最主要者為「當事人在取
      得所得之過程中確實另有一定比例之自身勞務外之必要費
      用支出」（即所得稅法第11條第1 項所稱之自力營生），
      即執行業務者須自行負擔執行業務所需成本費用，與薪資
      所得者提供勞務換取報酬之情形不同。最高行政法院98年
      度判字第154 號判決亦謂：「勞務報酬之取得，除了勞務
      以外，通常是否還有『明顯可查知』、『具一定數量金額
      』的其他費用成本支出，作為區別薪資所得與執行業務所
      得之主要標準。」。
    (二)本件原告97年度任教於○○大學，1 月1 日至5 月19日間
      擔任專任副教授，5 月20日起至12月31日止改聘為兼任副
      教授，工作內容除教學與研究工作外，於專任副教授期間
      並擔任法律學系四年級B 班導師、學生生涯輔導委員會以
      及學生活動委員會委員，有○○大學99年8 月25日東人字
      第0990001580號函（原處分卷第41頁）可稽，原告任職○
      ○大學係從事教學及輔導學生等相關工作，學生之招生入
      學由○○大學負責，授課之場地及教學所需相關設備亦由
      ○○大學提供原告使用，與所得稅法所稱自力營生之特性
      未符。系爭所得既係原告提供其知識勞務所換取之報酬，
      本質上保證有定額收入，不生盈虧問題，蓋無論講演或授
      課，難免都要準備教材或講義，無論原告自行負擔或由聘
      請人（○○大學）負擔該費用，均不影響其講演或授課之
      本質係保證有定額收入，不生盈虧問題。
    (三)又原告主張縱認定系爭所得係屬薪資所得，亦應准予列舉
      扣除必要費用，否則明顯違反客觀淨額所得課稅原則乙節
      ，所得稅法第17條規定薪資所得特別扣除，乃鑑於薪資所
      得者執行職務所需之主要成本及直接必要費用，常由雇主
      或營利事業負擔並列報為費用，而各行業從業人員依個別
      工作條件須自行負擔之小額零星支出（如服飾、交通費、
      膳宿雜費、書籍及自行進修費用等），亦常與個人日常生
      活費用密不可分，難以舉證。為適度減輕薪資所得者稅負
      ，所得稅法第17條於63年12月30日修正公布增訂薪資所得
      特別扣除（鈞院卷第36頁，附件3 ），該額度並於歷次修
      法中逐次放寬，迄78年12月30日取消比率扣除額規定，修
      正扣除數額每人每年45,000元為限，俾薪資所得者普遍受
      惠。至97年12月26日大幅提高為納稅義務人、配偶或受扶
      養親屬之薪資所得，每人每年100,000 元為限，且上開扣
      除額度，依同法第5 條之1 ，準用同法第5 條第1 項及第
      4 項之規定，遇消費者物價指數較上次調整年度之指數上
      漲累計達3%以上時，按上漲程度調整之。是所得稅法第17
      條薪資所得特別扣除規定設計，已酌予考量薪資所得之成
      本、費用。該部分縱有改進空間，亦屬立法形成自由之範
      疇等語。
    (四)提出所得稅法第17條薪資所得特別扣除立法理由及修正理
      由等件影本為證。
    聲明：駁回原告之訴。
          訴訟費用由原告負擔。
三、按「本法稱執行業務者，係指律師、會計師、…及其他以技
    藝自力營生者。」；「個人之綜合所得總額，以其全年下列
    各類所得合併計算之：…第二類：執行業務所得：凡執行業
    務者之業務或演技收入，減除業務所房租或折舊、業務上使
    用器材設備之折舊及修理費，或收取代價提供顧客使用之藥
    品、材料等之成本、業務上雇用人員之薪資、執行業務之旅
    費及其他直接必要費用後之餘額為所得額。…第三類：薪資
    所得：凡公、教、軍、警、公私事業職工薪資及提供勞務者
    之所得：一、薪資所得之計算，以在職務上或工作上取得之
    各種薪資收入為所得額。二、前項薪資包括：薪金、俸給、
    工資、津貼、歲費、獎金、紅利及各種補助費。…」，行為
    時所得稅法第11條第1 項、第14條第1 項第2 類、第3 類第
    1 款及第2 款各定有明文。次按「二、公私機關、團體、事
    業及各級學校，聘請學者、專家專題演講所給之鐘點費，屬
    所得稅法第4 條第1 項第23款規定之講演鐘點費，可免納所
    得稅，但如與稿費、版稅、樂譜、作曲、編劇、漫畫等全年
    合計數，超過新臺幣180,000 元以上部分，不在此限。三、
    公私機關、團體、事業及各級學校，開課或舉辦各項訓練班
    、講習會，及其他類似性質之活動，聘請授課人員講授課程
    ，所發給之鐘點費，屬同法第14條第1 項第3 類所稱薪資所
    得。該授課人員並不以具備教授（包括副教授、講師、助教
    等）或教員身分者為限。」，財政部74年4 月23日台財稅第
    14917 號函著有函釋，該函釋核與相關法規，並無不合。
四、本件原告配偶吳玉芳97年度綜合所得稅結算申報，列報原告
    取自○○大學薪資所得573,837 元，經被告依申報數核定在
    案；被告另查得吳玉芳漏報利息及其他所得計113,208 元，
    乃併歸戶核定綜合所得稅總額為4,355,115 元，並補徵稅額
    14,761元。原告對取自○○大學薪資所得部分不服，申請復
    查，未獲變更，提起訴願，亦遭駁回，遂向本院提起本件行
    政訴訟等情，為兩造所不爭，且有上開各該文件、原處分、
    復查決定書及訴願決定書等件影本附原處分卷及訴願機關卷
    可稽。茲依前述兩造主張之意旨，就下列各點敘明判決之理
    由。
五、原告配偶97年度綜合所得稅結算申報，列報原告取自○○大
    學薪資所得573,837 元，被告依申報數予以核定之處分，並
    無違誤：
    (一)原告主張其取自○○大學之系爭薪資所得，應區分為兼任
      副教授支領鐘點費及專任副教授支領服務報酬兩種；兼任
      副教授所領取之所得，因原告與○○大學之間屬委任關係
      ，該所得為執行業務所得；另專任副教授領取之所得，原
      告為獲取該項研究教學收入，必須自行負擔相關成本費用
      ，並非毫無任何費用支出，應歸類為執行業務所得，始符
      合量能課稅之原則云云。按民法上有關勞務之契約關係（
      如提供勞務或使用勞務之委任、僱傭等契約關係），或可
      比擬說明薪資所得與執行業務所得之區別，惟稅法與民法
      仍有不同，故不得僅依民法規定之契約類型據以認定稅法
      上之所得性質。而稅法所謂薪資所得，係指基於職務關係
      提供勞務換取報酬，不必負擔盈虧之責者，除有特別規定
      外（例如稿費、講演之鐘點費），均為薪資所得；所謂執
      行業務所得，最主要係「當事人在取得所得之過程中確實
      另有一定比例之自身勞務外之必要費用支出」（即所得稅
      法第11條第1 項所稱之自力營生），亦即執行業務者須自
      行負擔執行業務所需成本費用，與薪資所得者提供勞務換
      取報酬之情形不同。故最高行政法院98年度判字第154 號
      判決謂：「勞務報酬之取得，除了勞務以外，通常是否還
      有『明顯可查知』、『具一定數量金額』的其他費用成本
      支出，作為區別薪資所得與執行業務所得之主要標準。」
      ，可供參照。而財政部74年4 月23日台財稅第14917 號函
      釋亦謂：「…三、公私機關、團體、事業及各級學校，開
      課或舉辦各項訓練班、講習會，及其他類似性質之活動，
      聘請授課人員講授課程，所發給之鐘點費，屬同法第14條
      第1 項第3 類所稱薪資所得。該授課人員並不以具備教授
      （包括副教授、講師、助教等）或教員身分者為限。」，
      即揭此旨，核無不合。經查，本件原告97年度任教於○○
      大學，1 月1 日至5 月19日間擔任專任副教授，5 月20日
      起至12月31日止改聘為兼任副教授，工作內容除教學與研
      究工作外，於專任副教授期間並擔任法律學系四年級B 班
      導師、學生生涯輔導委員會以及學生活動委員會委員等情
      ，有○○大學99年8 月25日東人字第0990001580號函及授
      課時間表（原處分卷第41頁以下）等件可稽，原告任職○
      ○大學係從事教學（專任職或兼任職）及輔導學生等相關
      工作，學生之招生入學由○○大學負責，授課之場地及教
      學所需相關設備亦由○○大學提供原告使用，揆諸前揭規
      定及說明，核與所得稅法第11條第1 項所稱自力營生之「
      執行業務者」之特性，並不相符。再者，系爭所得既係原
      告提供其知識勞務所換取之報酬，本質上保證有定額收入
      ，並不生盈虧問題；且無論講演或授課，難免都要準備教
      材或講義，無論原告自行負擔或由聘請人（○○大學）負
      擔該費用，均不影響其講演或授課之本質係保證有定額收
      入，自不生盈虧問題，其與自力營生自負盈虧之「執行業
      務者」之性質，亦有未合。至於原告所稱在德國係將作為
      附隨職業（副業）的講學活動的所得，歸類為「獨立勞動
      所得」云云。經查，我國所得稅法並未承認此一類型（第
      14 條 參照），將來是否予以承認，應屬立法之問題。現
      行所得稅法之規定，核與人民依法律納稅（即依法課稅）
      之憲法規定，尚無抵觸。是以本件原告配偶97年度綜合所
      得稅結算申報，列報原告取自○○大學「薪資所得」
      573,837 元，被告依申報數予以核定，並無違誤，亦無違
      反量能課稅原則之情事。原告上開主張，核不足採。
    (二)原告主張縱認系爭所得係屬薪資所得，因屬教師所得之特
      殊類型，除概算費用扣除外，應承認實額費用扣除，故應
      准予列舉扣除必要費用，否則明顯違反客觀淨額所得課稅
      原則，而有違憲之情事云云。按我國綜合所得稅之課徵，
      有關「薪資所得」部分，因考量所得者在工作條件上有關
      成本費用之支出，故有「扣除額」之設計。是以所得稅法
      第17條有關薪資所得「特別扣除額」之規定，乃鑑於薪資
      所得者執行職務所需之主要成本及直接必要費用，常由雇
      主或營利事業負擔，並列報為「費用」。至於各行業從業
      人員依個別工作條件須自行負擔之小額零星支出（如服飾
      、交通費、膳宿雜費、書籍及自行進修費用等），則常與
      個人日常生活費用密不可分，且難以舉證。準此，為適度
      減輕薪資所得者納稅之負擔，所得稅法第17條於63年12月
      30日修正公布增訂薪資所得特別扣除之規定（本院卷第36
      頁，附件3 ），該額度並於歷次修法中逐次放寬，迄78年
      12月30日取消比率扣除額規定，修正扣除數額每人每年
      45,000元為限，俾薪資所得者得以普遍受惠。嗣至97年12
      月26日，復大幅提高為納稅義務人、配偶或受扶養親屬之
      薪資所得，每人每年100,000 元為限，且上開扣除額度，
      依同法第5 條之1 規定，係以同法第17條規定之金額為基
      準，其計算調整方式，準用同法第5 條第1 項及第4 項之
      規定，遇消費者物價指數較上次調整年度之指數上漲累計
      達3%以上時，按上漲程度調整之。是以所得稅法第17條薪
      資所得特別扣除之規定，應已酌量薪資所得之成本、費用
      ，並無不合。至於該部分之規定，將來是否有予修正改進
      空間，應屬立法形成之問題，尚無原告所稱明顯違反客觀
      淨額所得課稅原則而有違憲之情事。再者，原告雖稱系爭
      所得縱屬薪資所得，因係教師所得之特殊類型，應按實額
      費用扣除云云；惟查，本件原告已自承，並未記帳及保存
      相關憑證，則其主張系爭教學服務報酬（專任職或兼任職
      ）均應扣除30% 費用云云，即乏所據。原告上開主張，亦
      非可採。
六、原告訴請撤銷系爭核定處分，為無理由：
    綜上所述，本件原告配偶吳玉芳97年度綜合所得稅結算申報
    ，列報原告取自○○大學薪資所得573,837 元，經被告依申
    報數核定（即系爭核定處分）在案；被告另查得吳玉芳漏報
    利息及其他所得計113,208 元，乃併歸戶核定綜合所得稅總
    額為4,355,115 元，並補徵稅額14,761元，並無違誤。原告
    訴請撤銷系爭核定處分，為無理由。
七、本件事證，已臻明確，兩造其餘攻擊防禦方法，經審酌對於
    本件判決結果並不生影響，爰不予逐一論列，附此敘明。
八、從而，本件原告配偶97年度綜合所得稅結算申報，列報原告
    取自○○大學薪資所得573,837 元，被告依申報數予以核定
    之處分，於法並無違誤。復查及訴願決定遞予維持，亦無不
    合。原告徒執前詞，訴請撤銷，為無理由，應予駁回。
據上論結，本件原告之訴為無理由，依行政訴訟法第236 條、第
233 條第1 項、第98條第1 項前段，判決如主文。
中　　華　　民　　國　　100　 年　　7　　 月　　29　　日
                  臺北高等行政法院第二庭
                                  法  官  蕭忠仁
上為正本係照原本作成。
本件以訴訟事件所涉及之法律見解具有原則性者為限，始得於本
判決送達後20日內向本院提出上訴狀並表明上訴理由，如已於本
判決宣示後送達前提起上訴者，應於判決送達後20日內補具上訴
理由（均按他造人數附繕本），且經最高行政法院許可後方得上
訴。
中　　華　　民　　國　　100　 年　　7　　 月　　29　　日
 　　  　　　　　　   　　　      書記官  蕭純純